【裁判字號】    99,上易,903
【裁判日期】    990623
【裁判案由】    贓物
【裁判全文】
臺灣高等法院刑事判決                 99年度上易字第903號
上  訴  人  臺灣板橋地方法院檢察署檢察官
被      告  甲○○
選任辯護人  賴見強律師
            古宏彬律師
上列上訴人因被告贓物案件，不服臺灣板橋地方法院98年度易字
第2679號，中華民國99年2 月24日第一審判決（起訴案號：臺灣
板橋地方法院檢察署98年度偵字第24220 號），提起上訴，本院
判決如下：
    主  文
上訴駁回。
    理  由
壹、公訴意旨略以：被告甲○○（起訴書誤載為杜明晉）係址設
    臺北縣新莊市○○路56之2 號「順源金屬回收場」之負責人
    ，明知盧滄堯於民國98年4 月間某日，在上址所出售之壓接
    端子2 個、C 型銅接頭（100/100 ）1 個、C 型銅接頭（22
    /60 ，起訴書誤載為39/36 ）2 個、雙孔壓接端子（250MCM
    ）3 個、裸銅線249 公斤【該批物品係臺灣電力股份有限公
    司（下稱臺電公司）所有，於98年4 月間某日，在桃園縣龜
    山鄉西嶺頂1 之2 號旁福山福德祠後方電線桿遭人竊取】，
    係來路不明之贓物，竟基於故買贓物之犯意，分別以約每公
    斤新臺幣（下同）1,700 元之價格，向盧滄堯購買前開物品
    。嗣因盧滄堯供出所販售之地點後，警方始循線查獲。因認
    被告甲○○涉犯刑法第349 條第2 項之故買贓物罪嫌。
貳、證據能力：
    本案以下所引用之卷證資料（包含人證與文書證據、物證等
    ），並無證據證明係公務員違背法定程序所取得，又被告以
    外之人於審判外之陳述，經核並無非出於自由意願而為陳述
    或遭違法取證及顯有不可信之情況，再卷內之文書證據，亦
    無刑事訴訟法第159 條之4 之顯有不可信之情況與不得作為
    證據之情形，且公訴人、被告及辯護人迄本院言詞辯論終結
    前均未聲明異議，被告與辯護人並明確表示對於本案全部證
    據方法之證據能力均不爭執等語（見本院99年5 月20日準備
    程序筆錄），依刑事訴訟法第159 條至159 條之5 之規定，
    均有證據能力，合先敘明。
、得心證之理由：
一、按犯罪事實應依證據認定之，無證據不得認定犯罪事實，又
    不能證明被告犯罪或其行為不罰者，應諭知無罪之判決，刑
    事訴訟法第154 條第2 項、第301 條第1 項分別定有明文。
    次按認定不利於被告之事實，須依積極證據，茍積極之證據
    本身存有瑕疵而不足為不利於被告事實之認定，即應為有利
    於被告之認定，更不必有何有利之證據，而此用以證明犯罪
    事實之證據，猶須於通常一般人均不至於有所懷疑，堪予確
    信其已臻真實者，始得據以為有罪之認定，倘其證明尚未達
    到此一程度，而有合理性之懷疑存在，致使無從為有罪之確
    信時，即應為無罪之判決，此有最高法院82年度臺上字第16
    3 號判決、76年度臺上字第4986號、30年度上字第816 號等
    判例意旨可資參照。而依法治國家之刑事訴訟原則，檢察官
    除提起公訴外，尚須維持公訴，負有說服責任，其舉證責任
    之目的，係在充分證明被告確有如公訴所指之犯罪事實，從
    而其舉證責任應存在於刑事訴訟程序之全程，且於舉證不足
    以使法院產生有罪之確信時，為終局的舉證責任未盡，是故
    ，於公訴程序，用以證明犯罪事實之證據之蒐集、提出、及
    說服之責任，在於檢察官，刑事訴訟法第161 條第1 項規定
    檢察官就被告犯罪事實，應負舉證責任，並指出證明之方法
    ，即明示其旨，至於修正前刑事訴訟法第163 條第1 項及修
    正後刑事訴訟法第163 條第2 項關於法院調查證據之規定，
    乃指法院應於訴訟當事人舉證之範圍內，依職權或聲請，循
    刑事訴訟法第164 條以下關於證據調查之程序及方法而為調
    查，以將檢察官及其他當事人之舉證轉換為法院之證據認知
    ，究明證據之證據能力與證明力，非謂法院得逾越公正第三
    者地位，代檢察官蒐集證據，否則不啻破壞訴訟三方關係，
    衍生由法院證明被告犯罪，或檢察官與法院協同證明被告犯
    罪等嚴重悖反法治國家原則之結果，影響人民對於法院中立
    客觀之信賴，最高法院87年度臺非字第1 號判決謂：「按法
    院固應依職權調查證據，但並無蒐集證據之義務。刑事訴訟
    法第379 條第10款規定應於審判期日調查之證據而未予調查
    之違法，解釋上應不包括蒐集證據在內，其調查之範圍，以
    審判中案內所存在之一切證據為限，案內所不存在之證據，
    即不能責令法院為發現真實，應依職權從各方面詳加蒐集、
    調查。」，暨92年度臺上字第128 號判例謂：「刑事訴訟法
    第161 條已於91年2 月8 日修正公布，修正後同條第1 項規
    定：檢察官就被告犯罪事實，應負舉證責任，並指出證明之
    方法。因此，檢察官對於起訴之犯罪事實，應負提出證據及
    說服之實質舉證責任。倘其所提出之證據，不足為被告有罪
    之積極證明，或其闡明之證明方法，無從說服法官以形成被
    告有罪之心證，基於無罪推定之原則，自應為被告無罪判決
    之諭知。」洵屬的論，可供參考。
二、公訴意旨認被告甲○○涉犯上開故買贓物罪嫌，無非係以證
    人即臺電公司技術員廖芳成於警詢中之指述、證人盧滄堯於
    警詢中之指述、被告於警詢、偵查中之供述、估價單、臺北
    縣政府警察局刑事警察大隊扣押物品目錄表、贓物認領保管
    單及扣案之壓接端子2 個、C 型銅接頭（100/100 ）1 個、
    C 型銅接頭（22/60 ）2 個、雙孔壓接端子（250MCM）3 個
    、裸銅線249 公斤等情為主要論據。
三、訊據被告甲○○堅決否認有上開犯行，辯稱：當天警察前往
    伊所經營之資源回收場搜索時，係從1 個1,500 公斤重的太
    空袋中倒出來後，請臺電公司人員到場逐一辨識，該太空袋
    中是含有同時期向其他不同客人所收購的物品，並非全部均
    係盧滄堯所販賣，臺電公司人員所指認標示有臺電公司之接
    頭、電線等物品，並非概為臺電公司所失竊之盜贓物，或有
    可能是包商、下游廠商、製造商廢棄物處理而輾轉至伊資源
    回收場；再者，伊並不認識盧滄堯，並無何特殊情誼，又據
    盧滄堯所提出伊資源回收場之估價單，伊所購入之價格並非
    顯低於銅價之市場行情，足見伊對盧滄堯所販售者係為贓物
    並無認識等語。
四、經查：
  (一)盧滄堯與友人林學良、真實姓名年籍不詳綽號「阿峰」之成
    年男子共同於98年4 月28日、同年4 月29日及同年4 月30日
    凌晨時分，在桃園縣龜山鄉西嶺頂1-2 號旁福山福德祠後方
    處偷竊電線後，並攜往被告所經營之順源金屬回收場販賣，
    前後2 次各以單價138 元共24.5公斤、單價143 元共28公斤
    ，售得3,381 、4,004 元之贓款予以平分之事實，業據證人
    盧滄堯在警詢、原審審理時證述詳實（見98年度偵字第2422
    0 號卷第9 至13頁，原審卷第89頁），並有估價單2 紙在卷
    可按（見98年度偵字第24220 號卷第22頁），固堪信為真實
    。然據證人盧滄堯於原審審理時證述：伊和友人林學良、「
    阿峰」一起去偷的電線都是很小條的電線，是水電工在使用
    的小電線，是在電線桿旁邊花圃處，而不是在電線桿上面的
    電線，所竊得的物品並未包括如卷內照片所示之那麼粗的電
    線或壓接頭，「阿峰」拿去順源金屬回收場賣的有些是裸銅
    線，有些有包覆塑膠皮，伊等並未自己剝除外皮，伊亦未注
    意上面有沒有印字樣，「阿峰」下去回收場約5 分鐘後就拿
    估價單上車，並說賣出多少錢等語，可知證人盧滄堯等人所
    販售予順源金屬回收場之物品，係為52.5公斤混合塑膠外皮
    之電線及裸銅線，其數量顯與起訴書所指之249 公斤相差甚
    鉅，且不包含扣案之壓接端子2 個、C 型銅接頭（100/100
    ）1 個、C 型銅接頭（22/60 ）2 個、雙孔壓接端子（
    250MCM）3 個等物品，甚者，盧滄堯等人所竊之電線是否確
    實係臺電公司所有亦屬有疑。再盧滄堯等人所販售之電線，
    既係混合有包覆外皮及裸銅線者，且是否確實標有「TPC 」
    或足以辨識為臺電公司所有之字樣已屬不明，況且，剝除外
    皮後之裸銅線，其外觀與一般裸銅線無異，一般人實難依色
    澤、硬度以判斷其是否具有臺電公司專屬之特殊性，則被告
    無法辨識其收購物品之來源，亦未違常理。另依卷附之倫敦
    LIME銅價指數及美金匯率換算表可知（見原審卷第30至36頁
    ），被告向盧滄堯收購之單價係屬正常市場行情內，並非有
    明顯低於市價之情形，而被告再為轉賣，亦僅賺取每公斤8
    至10元之利潤，是被告倘明知盧滄堯等人販賣之電線係屬贓
    物，實無須僅為獲取400 、500 元之微薄利潤而以市價收購
    ，益徵被告對盧滄堯等人所販售之電線應無贓物之認識。
  (二)關於臺電公司電纜線、壓接端子、壓接頭與一般市面電纜線
    、壓接端子及壓接頭之差異，據證人即臺電公司技術員廖芳
    成於原審審理時結證：當天是班長先到現場處理，伊是受通
    知後始拿辨識板過去，辨識板的功用是要作證，要在現場比
    對使老闆能心服口服其所收購之物品係為臺電公司之電線，
    而依98年度偵字第24220 號第23頁至第25頁現場照片所示之
    物品，係伊到順源金屬回收場辨識屬臺電公司所有之電線、
    壓接頭，當時是整包倒出來辨識的，是以在接頭及電線外皮
    的部分有打上TPC 臺電的編號，而裸銅線的部分是用臺電公
    司的板子來比對，外面的電線比較軟，臺電公司電線的銅質
    比較多、每股比較硬等來辨識；所謂接頭是要將兩條電線壓
    接起來時用的，下方是接電線，螺絲鎖在變壓器上，另一端
    接電線，在接頭串接的地方會以絕緣膠帶包覆，以避免觸電
    ，伊抵達現場時，扣案的接頭已經在回收場的辦公室桌上，
    這些銅接頭是用TPC 字樣的特殊接頭，廠商是依據臺電的標
    誌去製作的，外面接頭大部分是白色，材質是銅鍍鋅，臺電
    公司的是純銅接頭，如果是臺電公司的下包廠商所使用的電
    線與臺電公司的電線差一個字，線是一樣的，如果要區分臺
    電及下包的電線，在裸銅線上是看不出來的，必須要用辨識
    板去比對，從99年度開始，中心銅線也有打上TPC 的字樣；
    在同偵卷第30頁照片所示的接頭是臺電公司特殊接法，是手
    紮接，是用纏接的方式，一般外面水電行為了省線，是用線
    去絞線，而扣案的接頭是因為已被剪成一段一段，所以是根
    據紮接線比較粗的部分來比對，依每股顏色、粗細、硬度去
    比對的；伊當天是整班5 個人到現場辨識，自10時許到中午
    過後，大約花費2 個多小時以上將整包倒出辨識，扣案的物
    品不到整袋的三分之一，太小的電線伊人員無法辨識就沒有
    挑出來；一般人在辨識是否為臺電公司的裸線是有點困難，
    但如果有上過課的話，多少會有一點認識，在96年左右，臺
    電公司曾有聯絡各分局轄區的回收場作辨識的教導，順源金
    屬回收場的老闆是說他是剛接手的，伊不知道他是否有上過
    課，如果伊沒有拿實物去比對的話，依伊在臺電公司工作超
    過20年的經歷，在沒有線皮的情況下，仍能判斷是否為臺電
    公司之電線等語（見原審卷第75至79頁）；又佐以扣案物品
    照片及查獲現場照片（見同上偵卷第23至31頁、原審卷第41
    至51頁），查獲之電纜線重量高達249 公斤，且俱為已去除
    外皮之銅線，而經綑紮之接頭、壓接端子等物，固部分接頭
    上面可見有打印英文字樣，惟或有因磨損而無法清楚辨識確
    有臺電公司之字樣或標誌，或有仍包覆絕緣膠布者，是以一
    般人未受有特殊訓練實難以判斷該等已剝除外皮之銅線是否
    屬於臺電公司專用之電纜線，或亦無從知悉臺電公司之接頭
    、綑接電線之方式係與非臺電公司之其他廠商使用者不同，
    且縱使有參加資源回收之宣導課程，就辨識裸銅線亦須仰賴
    實物辨識板為比對，足徵其辨識確有其困難度而非一般人一
    望即知。
  (三)又衡以廢銅線係為有價之物料，故市面上可能出現之臺電電
    纜線，或有來自臺電公司售出之電纜線廢料品，或有製造臺
    電電纜線廠商之電纜線廢料品，或係臺電承包商之電纜線廢
    料品，而臺電公司之承包商、分包商或臺電電纜線製造廠商
    對於廢料品之處理並非均有管制，臺電公司本身之廢棄電纜
    線經標售予廢棄物處理商後，處理商將如何進行處理即非臺
    電公司所得控管，更遑論對製造臺電電纜線廠商、臺電承包
    商所持廢棄電纜線之流向進行控管，是市面上之廢棄臺電電
    纜線可能來源本有多端，非必為臺電公司所失竊。而參以證
    人廖芳成另證稱：「（問：臺電公司的電纜線廢料有無流出
    市面的情況？）臺電公司會將廢棄的電纜線整批出售，會以
    公開招標的方式標售。（問：在你工作的時候有無聽過臺電
    電纜線廢料流出去的情況，就是不是透過合法管道出去？）
    下包我不敢確定，下包的電線和我們臺電TPC 電線有差距，
    它的標誌有差一個字，線是一樣的。（問：你說多打一個字
    ？）只能用線皮區分臺電及下包的電線，在裸銅線上看不出
    來…。」等語（見原審卷第78頁、第78頁背面），可知臺電
    公司縱然對於臺電電纜線之販售回收有所管制，惟其電纜線
    多使用於公共用電上，且臺電公司亦有發包部分工程予其他
    廠商使用或授權製造臺電電纜線，是以物品流通在外，本就
    無法完全回收，且臺電公司又不能對標售後廢料流向作追蹤
    管理，而此等廢料又非市面上禁止買賣之物品，是自難以本
    案扣案物品印有臺電公司標誌或字樣，即遽論俱屬贓物。
  (四)再本案查扣之裸銅線中，已剔除太空袋內原裝有細、小廢裸
    銅線之部分，業據證人廖芳成證述明確，如前所述，而證人
    盧滄堯又證稱其所竊取者係屬小電線，而與扣案照片所示之
    物品均不相合，再警察至被告經營之回收場執行搜索時距證
    人盧滄堯等人竊盜之時間已逾4 月餘，是已無從特定扣案之
    裸銅線249 公斤有包含盧滄堯等人所販賣之贓物。而被告固
    未將收購之廢棄物逐一登載於管理登記簿等資料為建檔備查
    ，且僅花數分鐘時間向「阿峰」收購電線，確實有其管理經
    營上之瑕疵，惟臺電公司之電線有其辨識上之難度，如證人
    廖芳成等十數年以上之資深臺電公司技術員均須耗費數小時
    並佐以辨識板以為確認，已如前述，是故實難課予自96年4
    月始接手經營資源回收場之被告必須具有一目即知之能力。
    準此，被告究有無故買贓物之犯行，且扣案物品究否為非法
    流出市面之贓物，均須有積極證據證明，並不能因被告未能
    供出查扣物品之來源即推論其有故買贓物犯行。從而，被告
    上開所辯，尚非與常情有違，堪以採信。
五、綜上所述，公訴意旨所舉前開證據尚不足以證明被告有故買
    贓物之犯行，就被告是否有贓物之認識亦有合理懷疑的存在
    。此外，復查無其他積極證據可資證明被告犯罪，揆諸前揭
    判例意旨及說明，本案既不能證明被告犯罪，自應依法為被
    告無罪之諭知，以昭審慎。
肆、維持原判決及駁回上訴之理由：
一、原審依調查證據所得，綜合全案辯論意旨，以被告之犯罪尚
    屬無法證明，而為被告無罪之諭知，依法洵無不合。
二、檢察官認被告犯罪而提起上訴，上訴意旨略以：「證人盧滄
    堯供稱其販賣予被告之物品，係竊自桃園縣龜山鄉西嶺頂1
    之2 旁福德祠後面之電線桿電線並非全部為裸銅線，有些是
    外表覆蓋有塑膠皮之電線，而且販售予被告前並未用剝線刀
    將塑膠皮刮除，可見證人販售之電線為臺電電線，且其外表
    上應覆蓋印有『TPC 』字樣之塑膠皮，被告辯稱收受該電線
    時並不知情，顯非屬實。再依證人廖芳成證述，臺電電線與
    其他外面電線不同處在於前者電線銅質較多，每股都比面硬
    ，且臺電目前多會派員前往各資源回收場教導如何辨識臺電
    電線，臺電處理廢電纜線均用公開招標方式整批出售，並未
    有何私自外流情形，足認欲區別臺電電線與其他電線並非困
    難，且被告為資源回收場經營者，日常接觸臺電電線及一般
    電線之機會均非一般人所能比擬，其欲以無法辨識臺電電線
    作為欠缺收受贓物故意之抗辯，實過於牽強。是原審遽採被
    告並無認知收受物品為贓物之詞，似嫌速斷。職是，原審為
    被告無罪之判決，似有未洽，請撤銷原判決，另為適當之判
    決。」等語。
三、然查：
  (一)證人盧滄堯證稱其所偷的是一些小電線，非偵查卷第23至第
    25頁照片中所查扣的粗電線，且稱「我們不是去偷臺電的電
    線，我們是偷水電工用的小電線的那種線」、「（問：那個
    地方的電線不是臺電的嗎？）答：不是，不是電線桿上面的
    電線，是電線桿旁邊的花圃的小電線，我不是去剪電線桿上
    的電線。」、「（問：你說的花圃旁邊的小電線是否有連接
    到電線桿上？）答：沒有，它是獨立的，看起來像是廢棄的
    ，我們才去剪。」（見原審99年2 月3 日審判筆錄），證人
    盧滄堯否認有竊取臺電電線，且證人盧滄堯販售予被告之電
    線亦非本案遭查扣之電線，故證人盧滄堯販售予被告之電線
    既非臺電電線，被告即不可能有明知而收受臺電電線之情事
    ，檢察官上訴理由指稱「可見證人盧滄堯販售之電線為臺電
    電線，且其外表上應覆蓋印有TPC 字樣之塑膠皮」，與證人
    盧滄堯之證述並不相符。
  (二)臺電電線與一般電線確實難以區別，證人即臺電公司人員廖
    芳成於99年1 月11日原審審理時證稱：「（問：一般人是否
    能夠辨識臺電的裸銅線嗎？）答：我不太確定，因為有上過
    課的話，多少會一點，如果沒有上過的話，可能在辨識上有
    點問題。」，被告係96年4 月方接手順源金屬回收廠，其自
    承並未上過分辨電線之課程，故無法分辨臺電之裸銅線。且
    依證人廖芳成證詞，裸銅線的辨識是比對裸銅線每股的軟硬
    度比對，但臺電僅發給廠商平面的海報而非附有實物可供比
    對之辨識板，回收廠並無標準可比對銅線之硬度，更增加辨
    識之難度。況證人廖芳成在原審證稱：「（問：如果說你並
    沒有拿實物去比對的話，你是否可以判斷出來？）答：以我
    在臺電上班已經超過二十年，外面的線與臺電的線如果沒有
    線皮的話，我還是可以比對的出來。」等語，證人廖芳成因
    在臺電上班二十多年，才可以不靠辨識板辨識裸銅線，實則
    裸銅線辨識不易，即使上過辯識課程，亦難以辨識，故證人
    廖芳成證稱從今年度開始中心銅線也有打上TPC 的字樣，以
    增加辨識特徵，顯見裸銅線之辨識，確實不容易。
  (三)市面上可能出現臺電的廢裸銅線，有來自臺電公司售出之電
    纜線廢料品，製造臺電電纜線廠商之電纜線廢料品，或臺電
    承包商之電纜線廢料品等，故臺電公司之電纜線並不一定全
    是贓物，證人即臺臺公司人員廖芳成於99年1 月11日原審審
    理時證稱：「（問：就你所知，臺電的電纜線廢料有無流出
    市面的情況？）答：我剛才前面說過，廢料全面回收入庫後
    ，都是由公司招標統一販售。」、「（問：在你工作的時候
    有無聽過臺電電纜線廢料流出去的情況？就是不是透過合法
    管道出去？）答：下包我不敢確定，下包的電線和我們臺電
    TPC 電線有差距，它的標誌有差一個字，線是一樣，標誌有
    差一個字。」等語，足徵實務上亦確實有臺電電線流出之案
    例，故即使臺電公司對於臺電電線之販售回收均有管制，然
    物品流通在外，難免無法完全回收，又非市面上禁止買賣之
    物品，市場上既然可以流通，則不得將市面上出現之臺電電
    線一概視為贓物。
  (四)檢察官上訴意旨指稱臺電電線並未有何私自外流情形，卻又
    稱被告為資源回收場經營者，日常接觸臺電電線及一般電線
    之機會均非一般人所能比擬，其主張顯有矛盾，蓋倘臺電電
    線不可能流出，則被告又有何機會接觸到臺電電線？實則，
    臺電電線不易與一般電線區別，臺電公司人員廖芳成在原審
    亦證稱：「因為有上過課的話，多少會一點，如果沒有上過
    的話，可能在辨識上有點問題。」等語，故不得僅以被告係
    資源回收場經營者即推論被告有能力區別臺電電線與一般電
    線之不同，況被告並未上過臺電舉辦的電線辨識課程，僅以
    一張平面臺電製作的平面海報，即要求被告有能力分辨硬度
    「比較硬」的臺電電線，對被告而言未免過苛。
四、綜上所述，扣案之廢裸銅線不必然是臺電公司失竊之贓物，
    且並無證據足證被告可以分辨臺電之裸銅線與一般裸銅線之
    不同，在回收實務操作上亦不可能將混雜在銅線中之接頭上
    絕緣膠布拆開並在照明充足的情形下以放大鏡一一檢視，則
    被告係以市價購入裸銅線，顯見被告無故買贓物之故意。從
    而，並無證據證明被告確有公訴意旨所指故買贓物犯行。原
    判決為被告無罪之諭知，並無不合，檢察官上訴仍執前詞為
    爭執，核無理由，應予駁回。
據上論斷，應依刑事訴訟法第368 條，判決如主文。
本案經檢察官郭棋湧到庭執行職務。
中    華    民    國    99    年    6     月    23    日
                  刑事第二十庭審判長法  官  楊貴雄
                                    法  官  林銓正
                                    法  官  許必奇
以上正本證明與原本無異。
不得上訴。
                                    書記官  高郁婷
中    華    民    國    99    年    6     月    23    日

司法院資訊處製作；財團法人民間司法改革基金會備份。
